最　高　行　政　法　院　判　決　　　　　　　　　　九十一年度判字第二一九號
　　原　　　告　華科技股份有限公司
　　代　表　人　乙○○
　　訴訟代理人　甲○○
　　被　　　告　經濟部智慧財產局（承受原經濟部中央標準局業務）
　　代　表　人　陳明邦
　　參　加　人　華儀電子股份有限公司
　　代　表　人　蘇有明
　　訴訟代理人　丁○○
　　　　　　　　丙○○
右當事人間因新型專利舉發事件，原告不服行政院中華民國八十八年十月八日台八十
八訴字第三七○七一號再訴願決定，提起行政訴訟。本院判決如左：
　　主  文
再訴願決定、訴願決定及原處分均撤銷。
訴訟費用由被告負擔。
　　事  實
本件關係人華儀電子股份有限公司於民國八十四年三月二十二日以其「兼具放電功能
之電源高壓電路」係包括正弦波產生電路、微電腦控制器及放大器，由放大器將正弦
波產生電路所產生之正弦波輸出信號予以放大，並將該信號配合微電腦控制程式之執
行，控制開關之開啟或閉合，以使電路之輸出電壓更加穩定；藉由控制程式之執行，
以使濾波電容所儲存之電壓得以經由變壓器放電，以減少開關之故障，而增加其使用
率等情，向被告申請新型專利，經被告編為第00000000號審查，准予專利，
於公告期滿審查確定後，發給新型第一○四九九○號專利證書。嗣原告以本案有違專
利法第九十八條第一項第一款規定云云，檢附六張銷售發票（以下稱引證一）、一產
品型錄及一電路圖（以下稱引證二）、一電路參考圖（以下稱引證三）及三張產品照
片（以下稱引證四），對之提出舉發。經被告審查，為本案舉發不成立之審定，發給
八十七年八月二十日台專（判）○四○二四字第一二八五三七號專利舉發審定書。原
告不服，提起訴願、再訴願，均遭決定駁回，遂提起行政訴訟，茲摘敘兩造訴辯意旨
如次：
原告起訴意旨及補充理由略謂：一、按「申請前已見於刊物或已公開使用者」不得予
以專利，專利法第九十八條第一項第一款定有明文；又「專利專責機關於審查時，得
依職權或依申請限期通知舉發人為必要之實驗、補送模型或樣品」，亦為同法第七十
三條準用同法第四十四條所明定；「申請文件不符合規定之程式或不明晰者，專利專
責機構應於收文後通知申請人限期補正．．．。」復為專利法施行細則第七條第二項
所規定；且「未就原告提出之各項證據予以詳細查證以前，徒就形式上審認，不予採
證，亦有違行政救濟之本旨」行政法院著有七十二年度判字第一五九六號判決可資參
照，而證據亦為舉發申請文件之必備程式。故若證據不符規定之程式或不明晰，被告
依法負有通知申請人補正之義務。二、查原處分及一再訴願決定均肯認原告於「民國
八十一年至八十四年二月間已分別有可程式耐壓絕緣測試機及安規測試系統等銷售」
之事實，而原告公開販賣之機種分別為型號九○六一、九○六二、九○三一、九○三
二等，此有附卷之發票可稽，核先敘明。三、原處分理由略謂：「由該型錄之測試器
外觀圖及有關功能、規格之說明、或單純之照片，並不足以證明其中之測試器具有如
前項所述之本案電路構造。此外所提引證二之電路圖或引證三之電路參考圖，皆純為
一種私文書，非屬公開之刊物，不具證據力」等。惟查：（一）依專利法第一百零四
條規定，違反專利法第九十八條規定者「專利專責機構應依職權撤銷其新型專利權」
，已明示被告負有審查義務，故原告製造之機器既確係於系爭專利申請日前已公開販
售，此為被告所承認，依法即有義務審查該機器使用之裝置是否具有系爭案專利內容
之電路構造，以判斷系爭專利是否違反專利法第九十八條規定之情事。（二）引證四
之照片已揭示型號為「九○三一」，且於系爭專利申請日前八十四年二月十二日為榮
電股份有限公司所購買，顯證該實物確為系爭案申請日前即已存在，且原告已提出有
關實物所使用之主要電路構造圖，並陳明備有實物以供勘查，被告依法即有必要通知
補送實物勘查，因：(1)電路構造圖係在說明實物之主要電路構造，如果電路構造圖所
使用之裝置與系爭專利內容不同，被告自無必要通知補送實物勘驗；反之若內容相同
，自有必要通知補送實物勘驗是否與電路構造圖一致，此即可證明系爭新型專利是否
為申請前已公開使用者。但被告僅以電路圖為「私文書、非公開刊物」為由而不為實
質之審查，忽略有實物可供勘驗之事實，顯逾越其裁量權限。(2)被告雖肯認該實物乃
系爭專利申請前所公開販售者，但未實質審查電路圖內容，僅從形式觀察而否定其證
明力，並忽視可證明內部裝置之實物勘驗申請，自屬違背行政法院七十二年度判字第
一五九六號判決之意旨。（三）再者，商品型錄為公開之文書，為行政法院七十五年
判字第一三四八號判例所明示，被告僅以型錄未揭示內部構造為由，忽視型錄揭示之
機型「九○三一」可供被告檢視之事實，逕認不足證明系爭專利已公開，自有違背前
揭判例意旨之違法。四、按專利法第一百零四條明定，違反專利法第九十七條至第九
十九條規定者，專利專責機關應依職權撤銷其新型專利權，依法被告依其職務亦負有
主動調查之義務。故被告應通知原告補送實物以供勘查，又被告若對原告之主張或證
據有所不明，自應通知原告提出說明或補正相關資料，否則原告自無法及時加以適切
說明及補正相關證據資料。又被告答辯：「並未具體提供實物樣品以供瞭解所指產品
之實質技術內容」，被告既已明知「實物樣品」與「實質技術內容」具有必要關連，
則被告不為通知補送，怠忽審核之義務，其違法不適用法則，於程序之正當性自有所
違背，且使本程序可處理之爭議無法終結，亦屬浪費行政資源，實違反程序正義及行
政法上之「比例原則」。參酌八十八年二月三日公布之行政程序法第一百零二條第一
項：「行政機關作成限制或剝奪人民自由或權利之行政處分前，．．．應給予該處分
相對人陳述意見之機會」規定之法理，被告之處分顯已違反行政法上之正當程序原則
。五、再者、雖八十八年九月九日公布之行政訴訟法尚未施行，但援引其法理，實行
言詞辯論程序乃行政訴訟程序之立法趨勢，且因行政機關忽略原告勘驗實物之申請，
使可證明系爭專利違反專利法之證據未能於處分前送交被告審查，又不為實質審查，
亦使原告無法適時補充意見，故採書面審查之方式，顯已使原告蒙受程序上重大之不
利益，惟有實行言詞辯論程序，始足避免此種缺失。故援引六十四年十二月十二日公
布之行政訴訟法第十九條規定，聲請指定期日為言詞辯論程序。六、綜上，原處分及
原決定顯然違法不當，請將原處分及一再訴願決定均予撤銷等語。
被告答辯意旨略謂：起訴理由稱系爭專利於申請前已有公開銷售具有相同電路構造機
型，併陳報備有實物樣品可供勘察，惟被告忽視該項事證存在，而作成舉發證據不具
證據力，顯有違誤云云。惟查原告於舉發時所送之引證一、二及四，雖可證明早於系
爭案申請前（八十四年三月二十二日），於八十一年至八十四年二月間已有型號九○
三一、九○三二等機種之可程式耐壓絕緣測試機及安規測試系統之公開銷售，惟該等
證據資料僅有外觀圖式、功能規格說明或單純之照片，並未揭露系爭專利電路構造之
技術特徵，而有關引證二之電路圖，其建檔日期如其右下角所載為，『 December 30
，1997』，雖其附圖上另有「since 1996.08.03 HV Relay Change to 2PCs」字樣，
但不論是一九九七年十二月或一九九六年八月，皆晚於系爭專利之申請日期，故該引
證資料無法證明該項設計已先於系爭專利申請前使用於其所銷售產品中；至於引證三
電路參考圖之 A15圖（903XWV一HV RELAY），該圖之揭示日期八十四年三月十日雖早
於系爭專利申請日，惟該圖係影本，且屬私文書，更無公司名稱、設計者或審核者等
之標示，又該 A15圖上之903X亦無其他證據佐證其即係原告所稱型號9031、9032之電
路圖，是如上所述，引證二電路圖之日期既晚於系爭專利申請日，而引證三電路參考
圖，亦難遽予採認，原告雖陳明備有實物樣品，但並未具體提供實物樣品以供暸解所
指產品之實質技術內容，復以前揭舉發證據皆不具證據能力，被告未通知補送樣品或
實施現場勘驗，尚難認於法有違。故本件依現有舉發證據審查，起訴理由難謂可採。
綜上所述，被告原處分並無違法，請駁回原告之訴等語。
　　理  由
按專利專責機關於舉發案之審查時，得依職權或依申請限期通知舉發人為必要之實驗
、補送模型或樣品，專利法第一百零五條準用同法第七十三條、第四十四條定有明文
。本件關係人華儀電子股份有限公司於民國八十四年三月二十二日以其「兼具放電功
能之電源高壓電路」係包括正弦波產生電路、微電腦控制器及放大器，由放大器將正
弦波產生電路所產生之正弦波輸出信號予以放大，並將該信號配合微電腦控制程式之
執行，控制開關之開啟或閉合，以使電路之輸出電壓更加穩定；藉由控制程式之執行
，以使濾波電容所儲存之電壓得以經由變壓器放電，以減少開關之故障，而增加其使
用率等情，向被告申請新型專利，經被告編為第00000000號審查，准予專利
，於公告期滿審查確定後，發給新型第一○四九九○號專利證書。嗣原告以本案有違
專利法第九十八條第一項第一款規定云云，檢具引證一、二、三及四，對之提出舉發
。被告以引證一之發票、引證二之型錄及引證四之照片雖可證明於八十一年至八十四
年二月間已分別有可程式耐壓絕緣測試機及安規測試系統等之銷售，但引證二型錄之
測試器外觀圖及有關功能、規格之說明、或引證四單純之照片，並不足以證明其中之
測試器具有如本案電路構造。引證二之電路圖或引證三之電路參考圖，純為一種私文
書，非屬公開之刊物，且其各圖中不但沒有公司名稱，亦無設計者或審核者等任何標
示，不具證據力。引證資料不足以證明本案申請前已見於刊物或已公開使用，亦不足
以證明本案不具進步性。本案無違專利法第九十八條第一項第一款及第二項規定，乃
為本案舉發不成立之審定。原告以本案特徵早經其於八十一年起即研製成相同構造之
機種型號九○五之耐壓試驗器，並已公開販售，後續又有型號九○六一、九○六二、
九○三一及九○三二等機種先於本案申請前公開銷售，引證二、三可予證明；又舉發
申請書及補充理由書均陳明備有實物可供勘察，被告對引證二、三之真偽存疑，應通
知其補送實物或實施現場勘察云云，訴經經濟部及行政院一再訴願決定，以引證一之
發票、引證二之產品型錄及引證四之照片，雖可證明早於本案申請前，已有型號九○
三一、九○三二等機種之可程式耐壓絕緣測試機及安規測試系統之公開銷售，惟僅有
外觀圖式、功能規格說明或單純之照片，並未揭露本案電路構造之技術特徵；又引證
二電路圖之乙圖其建檔日期如其右下角所示為December30，1997，雖其附圖上另有SI
NCE 1996.0 8.03 HV RELAY CHANGE TO 2PCS 字樣，但不論是西元一九九七年十二月
或西元一九九六年八月，皆晚於本案之申請日，該引證資料亦無法證明該項設計已先
於本案申請前使用於其所銷售之產品；引證三電路參考圖之A15圖（ 903X WV-HV REL
AY）之揭示日期八十四年三月十日雖早於本案申請日，惟該圖係影本，且屬私文書，
更無公司名稱、設計者或審核者等之標示，亦無其他證據佐證該 A15圖上之903X即係
原告所稱型號9031、9032之電路圖，仍難遽予採認；原告雖陳稱備有實物，但並未具
體提供實物以供了解所指產品之實質技術內容，況引證資料皆不具證據力，被告未通
知補送實物或實施現場勘察，尚難認於法有違，而駁回其訴願及再訴願。原告仍未甘
服，起訴主張如事實欄所載。查原處分及一再訴願決定已肯認依引證一之發票、引證
二之產品型錄及引證四之照片，可證明早於本案申請前，已有型號九○三一、九○三
二等機種之可程式耐壓絕緣測試機及安規測試系統之公開銷售，且原告於八十七年四
月十七日舉發補充理由書內亦陳明引證實物已銷售予客戶，如被告基於審查之必要，
而欲作現場實物比對時，請通知以安排時日等語，則依引證一、二之發票、型錄，再
配合實物勘驗及對於購買者之調查，系爭專利電路構造之技術特徵是否於八十四年三
月二十二日申請前即為引證案公開使用於其所銷售之機種，自不難查明。且引證二之
電路圖、引證三之電路參考圖，依原告所稱均屬同一產品之電路構造，即引證三之 A
15方塊圖係相對應於引證二之電路圖，訴願及再訴願決定認引證二電路圖之乙圖其建
檔日期西元一九九七年十二月或西元一九九六年八月，皆晚於本案之申請日；復謂引
證三電路參考圖之A15圖（903X WV-HV  RELAY）之揭示日期八十四年三月十日雖早於
本案申請日，惟該圖係影本，且屬私文書，仍難遽予採認等語，顯亦矛盾。究竟引證
案何時已公開販售？其電路構造是否與本案相同？被告未依原告申請勘驗實物，遽以
引證一之發票、引證二之產品型錄及引證四之照片，僅有外觀圖式、功能規格說明或
單純之照片，並未揭露本案電路構造之技術特徵；引證二之電路圖或引證三之電路參
考圖，純為一種私文書，非屬公開之刊物，認引證資料不足以證明本案申請前已見於
刊物或已公開使用，亦不足以證明本案不具進步性，而為本案舉發不成立之審定，自
嫌速斷，一再訴願決定遞予維持，亦有疏略，應將原處分及一再訴願決定均予撤銷，
由被告查明後，另為適法之處分，以昭折服。
據上論結，本件原告之訴為有理由，爰依行政訴訟法施行法第二條、行政訴訟法第九
十八條第三項前段，判決如主文。
中　　華　　民　　國　　九十一　　　年　　 二 　　　　月　　  一　　　　日
                    最 高 行 政 法 院  第 五 庭
                                審 判 長 法  官　　　徐　樹　海
                                         法  官      廖  宏  明
                                         法  官　　　鄭　淑　貞
                                         法  官　　　林　家　惠
                                         法  官　　　林　茂　權
右  正  本  證  明  與  原  本  無  異
　　　　　　　　　　　　　　　　　　　　 法院書記官　阮  桂  芬
中　　華　　民　　國　　九十一　　　年　　　二　　　　月　　　一　　　　日
